臺北高等行政法院判決
　　　　　　　　　　　　　　　　　　 96年度訴字第00366號
　　　　　　　　　　　　　　　.
原　　　告　甲○○
被　　　告　行政院農業委員會
代　表　人　蘇嘉全（主任委員）住同上
訴訟代理人　乙○○
　　　　　　丙○○
上列當事人間因漁業法事件，原告不服行政院中華民國95年11月
28日院臺訴字第0950093868號訴願決定，提起行政訴訟。本院判
決如下：
　　主  文
訴願決定及原處分均撤銷。
訴訟費用由被告負擔。
　　事  實
一、事實概要：
    原告係協滿18號漁船（漁船編號CT3-4565，下稱系爭漁船）
    船主，船長杜明賢駕駛系爭漁船，於91年7 月1 日9 時許至
    9 時30分許，在澎佳嶼北方海域之北緯26度20分、東經122
    度20分附近，自「順吉發號」漁船接駁第一級毒品海洛因至
    船上，並將上開毒品載運駛往深澳漁港，為警方於91年7 月
    2 日凌晨4 時15分許，在基隆市○○○路57之7 號旁循線查
    獲，經法院判決杜明輝共同運輸第一級毒品海洛因，處無期
    徒刑，禠奪公權終身在案。被告認原告有違反漁業法施行細
    則第33條第1 款規定之情事，乃依漁業法第10條第1 項規定
    ，作成95年8 月14日農授漁字第0951322006號處分書撤銷原
    告所有協滿18號漁船原領農特漁延（90）字第0000002025號
    漁業執照，並限期於95年8 月18日前繳回（下稱原處分）。
    原告不服，提起訴願，遭決定駁回，遂向本院提起行政訴訟
    。
二、兩造聲明：
  (一)原告聲明求為判決：
    1.訴願決定及原處分均撤銷。
    2.訴訟費用由被告負擔。
  (二)被告聲明求為判決：
    1.原告之訴駁回。
    2.訴訟費用由原告負擔。
三、兩造之爭點：
　(一)原告主張之理由：
    1.被告未考量原告有無故意過失，即認定原告違反漁業法第
      10條第1 項規定，實有違誤:
      原告於83年10月間因中風而成為重度肢障，未再實際出海
　　　從事漁業行為，改由獨子杜明輝擔任船長，實際負責漁船
      經營。杜明輝係在91年6 月底出海前1 、2 天，忽受堂兄
　　　杜文賢之託，於臺灣海域接駁物品，當時杜文賢係告稱接
      駁人參，並非毒品，如何期待原告就此事出突然之委託事
      宜有注意之義務？甚至知悉其受託運送之物品為毒品？系
      爭漁船向來正常出海從事漁業行為，杜明輝偕大陸漁工出
      海作業，均有漁獲量，從未查獲有何從事非漁業之行為，
      則僅在家中休養之原告，如何有疑？
    2.被告徒以刑事一審判決即為處分，未予原告任何答辯說明
　    機會，其法律程序自有不當：
      被告對於原告有何過失責任或違反義務之情節重大等情事
      ，並其所憑之證據，均未敘明，已嫌疏略，被告未給予原
      告說明答辯機會，即作成原處分，顯然未踐行職權調查及
      給予答辯等正當之法律程序。
    3.原處分違反比例原則，有行政裁量失當之問題：
      (1)「漁船及船員涉案走私處分基準」第2 點規定，即漁船
        未經沒收或沒入，但船主經判決有罪或處分罰鍰者，撤
        銷其漁業證照。如是，被告不論船主是否涉有刑責，概
        予撤銷漁業證照，顯然無法符合具體個案之正義。蓋因
        ，船主是否有參與而遭判處罪刑，有程度上之差異，違
        反情節自有不同，若一律處分撤銷漁業執照，則對於未
        參與甚至不知情之船主，有失公平。
      (2)除非採取收回漁業證照1 年以下之處分已無法達成行政
        目的，始應考量予以撤銷漁業證照之處分始是。迺被告
        未斟酌原行政處分是否符合比例原則（適當原則，禁止
        過分之原則），亦無視原告根本未實際出海，亦未參與
        行為，而重處撤銷漁業執照，不無逾越行政裁量權，有
        違比例原則，應無可維持。
    4.被告所據以認定之事實，已有變更：
      臺灣高等法院日前以94年度上重更二字第39號判決，認定
      杜明輝僅係涉嫌於91年7 月1 日基於不確定故意而走私運
      送毒品，殊非被告所持以認定之連續3 次走私運送毒品而
      情節重大。此外，刑事判決亦認定杜明輝僅有走私毒品之
      不確定故意（非明知為海洛因而走私），則原處分是否應
      予維持，難謂無斟酌之餘地。
　(二)被告主張之理由：
    1.按漁業法第10條第1 項規定：「漁業人違反本法或依本法
      所發布之命令時，中央主管機關得限制或停止其漁業經營
      ，或收回漁業證照1 年以下之處分；情節重大者，得撤銷
      其漁業經營之核准或撤銷其漁業證照」。同法施行細則第
      33條第1 款亦規定：「漁業人或漁業從業人員於出海或作
      業時，不得違法從事非漁業行為」。查系爭漁船違法走私
      毒品，經檢警人員於91年7 月2 日循線查獲，並經臺灣板
      橋地方法院判處船長杜明輝等人有罪在案。被告以原告所
      有漁船從事非漁業之行為顯已違反漁業法施行細則第33條
      第1 款規定，依漁業法第10條第1 項規定，核處撤銷系爭
      漁船原領農特漁延（九十）字第0000003025號漁業執照，
      並繳回之處分。因原告違法事實至為明確，依行政程序法
      第103 條第5 款：「行政處分所根據之事實，客觀上明白
      足以確認者，行政機關得不給予陳述意見之機會」規定，
      本案無須另行通知原告陳述意見，即可逕予行政處分。
    2.按漁船乃為漁民從事漁業行為之工具，並非供其作走私毒
      品之用，漁民利用漁船於海上從事採捕水產動植物經營漁
      業，依漁業法規定僅能使用該船漁業執照所載之漁具種類
      及數量，於所載經營期間及作業海域內從事漁撈作業，並
      遵守該船漁業執照所載之限制事項，合先敘明。按漁業人
      亦應受漁業法第10條規範，此可由漁業法施行細則第33條
      規定：「漁業人或漁業從業人於出海或作業時…」，究其
      文義解釋及目的立法解釋之旨趣睽知，「出海」或「作業
      」所指除包括漁業人兼漁業從業人隨同漁船出海外，並涵
      蓋漁業人未隨漁船出海或作業機會違法從事非漁業行為，
      當受依該條規定所為之處分（參照最高行政法院91年度判
      字第2280號判決），原告身為船主，就船長及船員為渠服
      勞務並授其營業所生利益為報酬，因此原告即負有選任監
      督船長、船員之責，自不能以未參與走私且實無所悉，推
      卸其責任。
    3.被告衡酌原告違規情節重大，依行為時90年4 月30日（90
      ）農漁字第901320623 號令修正頒布之「漁船及船員涉案
      走私處分原則」之處分標準：「…漁船涉案走私毒品及槍
      械，漁船未經沒收或沒入，且船主未經判決有罪或處分罰
      緩者，第一次以違反漁業法施行細則第33條之規定，依漁
      業法第10條第1 項規定，收回漁業證照1 年，第二次撤銷
      漁業執照」，及首揭規定予以核處，要無違反比例原則。
    理  由
一、原告起訴主張: 原告於83年10月間因中風成為重度肢障，未
    再實際出海從事漁業行為，改由獨子杜明輝擔任船長，實際
    負責漁船經營。杜明輝僅有走私毒品之不確定故意（非明知
    為海洛因而走私），如何期待原告有注意義務？甚至知悉其
    受託運送之物品為毒品？被告未考量原告有無故意過失，即
    認定原告違反漁業法第10條第1 項規定，實有違誤。被告依
    據刑事一審判決即為處分，未予原告任何答辯說明機會，自
    不符正當法律程序。原處分未審酌原告根本未實際出海，亦
    未參與行為，而重處撤銷漁業執照，不無逾越行政裁量權，
    有違比例原則。原處分顯有違法，爰提起本件行訴訟，求為
    判決如聲明所示云云。
二、被告則以: 系爭漁船違法走私毒品，船長杜明輝經法院判處
    有罪在案。因原告違法事實至為明確，依行政程序法第103
    條第5 款規定，無須另行通知原告陳述意見，即可逕予行政
    處分。又從漁業法施行細則第33條規定之文義解釋及立法目
    的可知，「出海」或「作業」所指除包括漁業人兼漁業從業
    人隨同漁船出海外，並涵蓋漁業人未隨漁船出海或作業機會
    違法從事非漁業行為，當受依該條規定所為之處分。原告身
    為船主，負有選任監督船長、船員之責，自不能以未參與走
    私且實無所悉，推卸責任。原處分依行為時90年4 月30日（
    90）農漁字第901320623 號令修正頒布之「漁船及船員涉案
    走私處分原則」之處分標準核處，並無違反比例原則。原處
    分並無違法，原告之訴為無理由，求為判決駁回原告之訴等
    語，資為抗辯。
三、按漁業人違反漁業法或依漁業法所發布之命令時，中央主管
    機關得限制或停止其漁業經營，或收回漁業證照1 年以下之
    處分；情節重大者，得撤銷其漁業經營之核准或撤銷其漁業
    執照；漁業人或漁業從業人於出海或作業時，不得違法從事
    非漁業行為，漁業法第10條第1 項及同法施行細則第33條第
    1 款分別定有明文。又按「漁業法第十條第一項暨同法施行
    細則第三十三條之規定，主管機關對漁業人為行政處分，並
    不以漁業人必須出海為限，漁業人縱不出海，只要其經營漁
    業之漁船在作業中，違反上述漁業法施行細則第三十三條各
    款之規定者，漁業人亦應受漁業法第十條之規範，此點由漁
    業法施行細則第三十三條規定：『漁業人或漁業從業人於出
    海或作業時．．．』，其文義解釋上，『作業』即指漁業人
    利用經主管機關核可之漁船以經營其漁業之行為，該漁船違
    法之行為，當受依該條規定所為之處分。」最高行政法院91
    年度判字第2280號判決意旨參照。
四、首開事實欄所述之事實，有動力漁船生命史重點管理資訊報
    表、台灣板橋地方法院檢察署檢察官94年度偵字第5055號起
    訴書、台灣板橋地方法院91年度重訴字第28號、台灣高等法
    院93年度上重更(一)字第47號、最高法院93年度台上字第5025
    號、94年度台上字第3977號刑事判決書、內政部警政署刑事
    警察局解送人犯報告書、杜明輝偵訊筆錄等，在卷可稽，堪
    以憑認。
五、歸納兩造上述之主張，本件爭執之重點在於: 原告有無違反
    漁業法施行細則第33條規定? 被告未給予原告答辯即作成原
    處分，有無違反正當法律程序? 原處分有無逾越授權範圍?
    原處分是否處罰過重?
(一)、漁船乃為漁民從事漁業行為之工具，依漁業法規定，漁民利
    用漁船於海上，僅能使用漁業執照所載之漁具，於核准經營
    期間內，在核准作業海域內從事漁撈作業，並遵守該船漁業
    執照所載之限制事項，故凡利用出海或作業之機會，違反漁
    業法施行細則第33條各款之規定者，即應受漁業法第10條之
    規範。原告為系爭漁船船主，該船於91年6 月30日13時10分
    許出港並跟隨作業漁船群從深澳漁港出海，於同年7 月1 日
    9 時許至9 時30分許，在澎佳嶼北方海域之北緯26度20分、
    東經122 度20分附近，將毒品從「順吉發號」漁船接駁至「
    系爭漁船上，並將上開毒品載運駛往深澳漁港，為警查獲，
    經台灣高等法院判處杜明輝無期徒刑在案，有違法從事非漁
    業行為之事證明確。原告為船主，僱用船長及船員從事漁撈
    作業並給與報酬，負有選任監督船長船員及漁船管理之責，
    揆諸前揭規定及最高行政法院判決意旨，原告縱未出海，只
    要經營漁業之漁船利用出海或作業之機會，違反漁業法施行
    細則第33條各款之規定者，原告亦應同受漁業法之規範。是
    原告主張其未實際出海從事漁業行為，並無違反漁業法之故
    意過失云云，尚非可採。
(二)、按行政處分所根據之事實，客觀上明白足以確認者，行政機
    關得不給予陳述意見之機會，行政程序法第103 條第5 款有
    明文規定。本件原告違規情事，如上所述，已甚明確，被告
    雖未給予原告陳述意見之機會，於法尚無不合。
(三)、按行政機關行使裁量權，不得逾越法定之裁量範圍，並應符
    合法規授權之目的，行政程序法第10條定有明文。故行政處
    分須具合法性與目的性，行政機關行使裁量權限應遵守法律
    優越原則，並不得違背比例原則。查原告違反漁業法施行細
    則第33條第1 款規定，依漁業法第10條第1 項規定，中央主
    管機關得限制或停止其漁業經營，或收回漁業證照1 年以下
    之處分；情節重大者，得撤銷其漁業經營之核准或撤銷其漁
    業執照。則立法者授權行政機關得於限制或停止其漁業經營
    ，或收回漁業證照1 年以下，得撤銷其漁業經營之核准或撤
    銷其漁業執照之範圍內行使裁量權，而此等行政裁量，係法
    律許可行政機關行使職權時，得為之自由判斷，但行政機關
    行使裁量權仍不得超越授權之範圍。本件被告在規定範圍內
    ，參酌原告違法情節，裁處撤銷系爭漁船漁業執照，並未逾
    越授權範圍，是原告此部分之主張，並非可採。
(四)、依行為時90年4 月30日（90）農漁字第901320623 號令修正
    頒布之「漁船及船員涉案走私處分原則」之處分標準：「…
    漁船涉案走私毒品及槍械，漁船未經沒收或沒入，且船主未
    經判決有罪或處分罰鍰者，第一次以違反漁業法施行細則第
    33條之規定，依漁業法第10條第1 項規定，收回漁業證照1
    年，第二次撤銷漁業執照」此被告基於裁量權之行使得以一
    致而公平，所訂定之裁量基準，被告自應受其拘束。承前所
    述，系爭漁船走私運送第一級毒品海洛因，原告有違反漁業
    法施行細則第33條第1 款規定之違規行為，固甚明確，惟被
    告依據台灣板橋地方法院刑事判決認定系爭漁船分別於91年
    5 月17日、26日及91年7 月1 日走私毒品三次之行為，嗣經
    台灣高等法院以94年度上重更(二)字第39號判決改判只有91年
    7 月1 日走私毒品一次，有各該判決書在卷可徵。則原告係
    第一次違反漁業法施行細則第33條規定，且只有走私毒品一
    次，是被告以原告走私毒品三次為前提，認係第二次違規，
    所為本件撤銷漁業執照之裁處，乃有悖平等原則。故原告主
    張違規行為之次數只有一次，原處分裁處與其處分標準有所
    未合，堪以憑採。
六、綜上，被告認原告違反漁業法施行細則第33條第1 款規定，
    依漁業法第10條第1 項規定，予以裁處，於法固無不合，惟
    被告認原告係第二次違規，所為本件撤銷漁業執照之裁處，
    則有失平等之違法，訴願決定未予糾正，即有可議，原告訴
    請撤銷訴願決定及原處分，為有理由，應予准許，被告應依
    本院上開見解，依其職權重為裁處。
七、本件事證已臻明確，是兩造其餘之攻擊及防禦方法，經本院
    審酌後，核與本件判決結果不生影響，故不逐一論究說明，
    附敘明之。
據上論結，本件原告之訴為有理由，爰依行政訴訟法第98條第3
項前段，判決如主文。
中　　華　　民　　國　　96　　年    8 　月　    9     日
                        第一庭審判長 法  官  王立杰
                                     法  官  劉錫賢
                                     法  官　林惠瑜
上為正本係照原本作成。
如不服本判決，應於送達後20日內，向本院提出上訴狀並表明上
訴理由，如於本判決宣示後送達前提起上訴者，應於判決送達後
20日內補提上訴理由書（須按他造人數附繕本）。
中　　華　　民　　國　　96　　年　　8　 月　    9     日
                                     書記官  劉道文
